【裁判字號】    97,交聲,831
【裁判日期】    970926
【裁判案由】    違反道路交通管理處罰條例聲明異議
【裁判全文】
臺灣士林地方法院交通事件裁定          97年度交聲字第831號
原處分機關  臺北市政府警察局
異  議  人
即受處分人  甲○○
上列異議人即受處分人因違反道路交通管理處罰條例案件，對於
臺北市政府警察局民國97年7 月15日所為之處分（原處分案號：
北市警交裁計字第9707150007號）聲明異議，本院裁定如下：
    主  文
原處分撤銷。
    理  由
一、原處分意旨略以：本件異議人即受處分人甲○○未依規定期
    限參加執業登記證96年度年度查驗，逾期達6 個月以上，應
    依道路交通管理處罰條例第36條第3 項、第4 項規定廢止執
    業登記，並自裁決日起1 年內不得申辦執業登記。
二、異議意旨略以：伊因戶籍地與實際居住地不同，未收到逾期
    6 個月內裁處罰鍰之罰單，故不知已超過登記證查驗時間，
    並非故意不查驗；伊於民國97年7 月15日前往交通大隊辦理
    執業登記證之車號變更，始知未辦理年度查驗已逾期達6 個
    月又1 日，伊若早1 天去辦即不致逾期達6 個月以上，伊願
    接受逾期6 個月以內之罰鍰，全家生計僅靠伊開計程車為生
    ，若執業登記證遭廢止，全家將陷入嚴重困境，請撤銷原處
    分等語。
三、按計程車之執業登記證及其副證每年查驗1 次，計程車駕駛
    人自領得執業登記證及其副證之翌年起，應於每年出生日前
    後1 個月內檢具國民身分證、職業駕駛執照、執業事實證明
    文件、執業登記證及副證，向原發證之警察局申請查驗，計
    程車駕駛人執業登記管理辦法第11條第1 項定有明文，受處
    分人甲○○為48年12月14日生，有國民身分證影本1 紙在卷
    可稽，是受處分人應於96年12月14日生日前後1 個月內，即
    於同年11月14日至97年1 月14日期間，依上述規定辦理營業
    小客車駕駛人執業登記證查驗，受處分人未依規定辦理，迄
    97年7 月15日已逾期達6 個月又1 日等情，為受處分人所不
    爭執，堪認為真實，受處分人雖辯稱其係忘記辦理年度查驗
    ，並非故意不辦云云，惟上開查驗規定業據法律明定，且受
    處分人所持之新式執業登記證內頁注意事項已載明「年度查
    驗」、「下次查驗日」等內容，足以促使其注意辦理查驗之
    時間，受處分人自88年11月17日起即領有計程車執業登記證
    ，為資深駕駛人，對於上揭年度查驗之規定，實難諉為不知
    或推稱忘記，是受處分人所辯，並無足採。
四、次按違反道路交通管理事件，有關文書送達之程序，依行政
    程序法之規定，違反道路交通管理事件統一裁罰基準及處理
    細則第5 條定有明文；復按送達，於應受送達人之住居所、
    事務所或營業所為之；於送達處所不獲會晤應受送達人時，
    得將文書付與有辨別事理能力之同居人、受僱人或應送達處
    所之接收郵件人員，不能依前2 條規定為送達者，得將文書
    寄存送達地之地方自治或警察機關，並作送達通知書兩份，
    1 份黏貼於應受送達人住居所、事務所、營業所或其就業處
    所門首，另1 份交由鄰居轉交或置於該送達處所信箱或其他
    適當位置，以為送達，前項情形，由郵政機關為送達者，得
    將文書寄存於送達地之郵政機關，行政程序法第72條第1 項
    前段、第73條第1 項、第74條第1 項、第2 項亦分別定有明
    文；又按行政機關作成限制或剝奪人民自由或權利之行政處
    分前，應給予該處分相對人陳述意見之機會，並應以書面記
    載行政程序法第104 條第1 項各款所定事項通知相對人，必
    要並公告之，行政程序法第102 條、第104 條第1 項均有明
    定。經查，本件受處分人未依限辦理執業登記證年度查驗，
    固係違反道路交通管理處罰條例第36條第3 項規定，惟人民
    工作權、生存權應予保障，憲法第15條規定揭櫫此旨甚明，
    受處分人為營業小客車駕駛人，其執業登記證乃為其職業駕
    駛計程車之形式要件，若有權機關撤銷此等執業登記，係足
    以改變或剝奪受處分人之執業身分、地位，自應踐行正當之
    法律程序，並以侵害最小之方式先行為之，方合乎比例原則
    ，始合致憲法上所保障工作權之本旨；例如先以通知或予罰
    鍰之告誡或警告性處分，如受處分人未予遵循，始為後續之
    廢止其執業登記之重大處置，若未有通知或罰鍰之先行前置
    處分，而逕予廢止其執業登記，不啻造成受處分人之突襲。
    此自道路交通管理處罰條例第36條第3 項規定：「營業小客
    車駕駛人，不依規定期限，辦理執業登記事項之異動申報，
    或參加年度查驗者，處新臺幣1,200 元罰鍰；逾期6 個月以
    上仍不辦理者，廢止其執業登記。」，即本上揭之法理，故
    受處分人如未在96年11月14日至97年1 月14日期間辦理96年
    度執業登記證之查驗，於逾期未達6 個月以上時，主管機關
    依道路交通管理處罰條例第36條第3 項前段規定，應先行告
    發罰鍰，並應讓受處分人有陳述意見之機會，如告發罰鍰後
    ，受處分人仍未參加年度查驗，且已逾6 個月以上仍不辦理
    者，即得依同條第3 項後段廢止其執業登記，始符憲法第15
    條保障人民經濟受益權之意旨。本件受處分人未依限辦理年
    度查驗，於逾期未達6 個月以上時，原舉發機關臺北市政府
    警察局交通警察大隊曾於96年2 月25日開立舉發違反道路交
    通管理事件通知單（舉發單單號：A00000000） 裁處罰鍰新
    臺幣（下同）1,200 元，並將舉發通知單以掛號郵寄至受處
    分人之戶籍地址臺北市○○區○○路1 段32巷9 號4 樓，因
    招領逾期遭退回，原舉發機關於收受退回之舉發通知單後，
    未依上開規定再為郵寄，並寄存送達於受處分人戶籍所在地
    之地方自治或警察機關或郵局，有臺北市政府警察局97年9
    月10日北市警交字第09733792500 號函、舉發違反道路交通
    管理事件通知單、本院公務電話紀錄查詢表、大宗郵件交寄
    聯各1 紙在卷可稽（本院卷第24、27、28、31、32頁），足
    徵上開舉發通知單並未合法送達受處分人，等同於未予受處
    分人通知或予罰鍰之告誡或警告性處分，亦未給予受處分人
    陳述意見之機會，殊與上揭行政程序法第102 條、第104 條
    第1 項之規定不符，嗣原處分機關逕予註銷受處分人之執業
    登記證之重大處分，即難謂妥適。
五、綜上述，原處分機關逕行廢止受處分人之執業登記證，尚有
    未洽，本件受處分人之聲明異議雖無理由，然原處分既有違
    誤，自應由本院予以撤銷原處分，另請原處分機關為妥適裁
    處。
據上論斷，應依道路交通案件處理辦法第20條前段，裁定如主文
。
中    華    民    國    97    年    9     月    26    日
                    交通法庭法  官  陳美彤
以上正本證明與原本無異
如不服本裁定應於送達後5日內向本院提出抗告狀
                            書記官  賴麗容
中    華    民    國    97    年    9     月    26    日


司法院資訊處製作；財團法人民間司法改革基金會備份。
